【裁判字號】    89,台上,5028
【裁判日期】    890818
【裁判案由】    違反貪污治罪條例等
【裁判全文】
最高法院刑事判決                              八十九年度台上字第五○二八號
    上   訴   人  臺灣高等法院臺南分院檢察署檢察官
    上訴人即被告  甲○○
右上訴人等因被告違反貪污治罪條例等罪案件，不服臺灣高等法院臺南分院，中華民
國八十九年五月二日第二審判決（八十九年度上訴字第一五七號，起訴案號：臺灣臺
南地方法院檢察署八十四年度偵字第四二八五號），提起上訴，本院判決如左：
    主  文
原判決撤銷，發回臺灣高等法院臺南分院。
    理  由
本件原判決認定上訴人即被告甲○○係臺南市警察局第三分局和順派出所（下稱和順
派出所）主管，為依據法令從事公務之人員，緣許崇山、吳銘勝（業經第一審以賭博
罪判處罪刑確定）與其他不詳姓名成年男女多人，於民國八十四年二月七日下午，在
臺南市○○路○段一一二、一一四號，已停業而由不詳姓名者提供為公眾得出入場所
之育樂餐廳內，以象棋、四色牌及押注板為賭具，參與賭博者每次押注新台幣（下同
）一百元至五千元不等，若押中，由莊家賠付十倍彩金，若未押中，押注金額則歸莊
家贏得，以此偶然機率定輸贏之方式賭博財物，迄同日晚八時十分許，臺南市警察局
第三分局勤務指揮中心，接獲民眾檢舉，由該分局警備隊員警林瑞南、傅國禎、顏登
福、鄭世宏，於同日晚八時四十分許至現場處理，惟因現場賭客發現關燈躲藏，俟林
瑞南等員警打開照明燈，祇當場逮獲未及逃避之吳銘勝及其他不詳姓名之成年男子五
人、女子一人，並扣得賭具押注板二塊、四色牌一袋、象棋十一只、鐵盒一個（內有
象棋一只）及許崇山趁隙避入廚房躲藏時，未及攜離而留置於現場之賭資四萬一千元
，嗣林瑞南等員警查明逮獲之吳銘勝及上開六名不詳姓名賭博嫌犯之身分，並當場製
作違反社會秩序維護法案件現場紀錄表（下稱臨檢紀錄表）後，連同查扣之上開賭博
證物及當場逮獲之吳銘勝暨上開六位不知姓名之賭博嫌犯，一併交由隨後到場之和順
派出所警員葉晏禎及臺南市警察局第三分局長安派出所警員戴三棋處理，葉晏禎、戴
三棋乃將吳銘勝等七名賭博嫌犯及查扣之賭博證物解回和順派出所，且將上情報告主
管即被告，而許崇山則隨後騎機車趕至和順派出所，欲索回遭警查扣之上開賭資。詎
被告竟利用其為和順派出所主管之權力，表示其會處理，於接辦葉晏禎、戴三棋移交
之吳銘勝等七名賭博嫌犯、賭博證物暨臨檢紀錄表後，未依正常處理程序先對吳銘勝
等七名賭博現行犯製作筆錄，再連同扣案證物及臨檢紀錄表轉送分局辦理，反而於同
日晚十時十分許，故意將已依法逮捕之吳銘勝等七名賭博現行犯縱放，再憑藉接辦該
案件之機會，隱匿該所員警葉晏禎交付其職務上掌管之臨檢紀錄表及湮滅關係吳銘勝
、許崇山及另六名不詳姓名成年男女涉嫌賭博案件之賭具，暨將扣案之賭資四萬一千
元擅自發還給許崇山，而直接圖利許崇山等情，因而維持第一審判決關於論處被告公
務員縱放職務上依法逮捕之人脫逃罪刑（處有期徒刑一年一月）部分，就此部分駁回
被告之上訴。另將第一審判決關於論處被告直接圖利、隱匿公務員職務上掌管之文書
罪刑及定執行刑部分撤銷，改判依想像競合犯，從一重論處被告依據法令從事公務之
人員，對於主管之事務直接圖利罪刑（處有期徒刑二年七月，褫奪公權二年，並與前
開上訴駁回部分，定其應執行刑為有期徒刑三年五月、禠奪公權二年），固非無見。
惟查：（一）有罪判決書，對被告有利之證據不採納者，應說明其理由，為刑事訴訟
法第三百十條第二款所明定。故有罪判決書對於被告有利之證據，如不加採納，必須
說明其不予採納之理由，否則即難謂無判決不備理由之違誤。查刑法第一百六十三條
第一項之公務員縱放依法逮捕拘禁之人脫逃罪，係指公務員對於職務上依法逮捕拘禁
之人，於其逮捕拘禁中，故意縱放者而言，若其縱放者並非其職務上依法逮捕拘禁之
人，即與本罪構成要件不符。證人林瑞南、葉晏禎在偵查中證稱：「依照社維法，現
場若留有證物，應請他們回所調查，當時無法認定是否現行犯，（問：當時有無逮捕
那七人之意思﹖）沒有，是請他們回所協助調查」（林瑞南部分，見偵查卷第五四頁
背面）、「（問：這案子人犯你們有逮捕﹖）該案人犯不算逮捕」（葉晏禎部分，見
偵查卷第五五頁背面、第五六頁），如若屬實，似意指查獲員警林瑞南、葉晏禎等人
僅係商請吳銘勝等七人回警局協助調查，當時並無依法逮捕吳銘勝等七人之意，則吳
銘勝等七人是否為依法逮捕之人，即不無研求之餘地，林瑞南、葉晏禎上開證述，自
屬有利於被告之證據，原判決不予採納，竟未說明理由，自嫌理由不備。（二）有罪
判決書所記載之犯罪事實，為論罪科刑適用法律之基礎，故凡於適用法律有關之重要
事項，必須詳加認定，明確記載，然後於理由內敘明認定犯罪事實所憑之證據及認定
之理由，始足為適用法律之依據。若事實未有此記載，而理由加以說明，為理由失其
依據。如事實有此記載，理由未予說明，則為理由不備，按諸刑事訴訟法第三百七十
九條第十四款規定，其判決當然為違背法令。原判決論處被告對於主管之事務直接圖
利罪刑部分，雖於理由內記載：「查緝賭博係被告主管之事務」，惟於事實欄就被告
主管之事務為何，則未為認定，於理由內復未說明為此認定所憑之證據，於法有違。
（三）刑法上之牽連犯，係指行為者意念中祇欲犯某罪，而其實施之方法，或其實施
犯罪之結果，觸犯行為人目的行為以外之其他犯罪而言。又牽連犯之數行為間，有無
方法行為、結果行為與目的行為間之牽連關係存在，則應參酌行為時客觀之事實以為
決定，亦即在客觀上認其方法或結果行為，與犯罪之目的行為，有不可分離之直接密
切關係者，即克成立。原判決事實認定：「被告未依正常處理程序先對吳銘勝等七名
賭博現行犯製作筆錄，再連同扣案證物及臨檢紀錄表轉送分局辦理，而於八十四年二
月七日下午十時十分許，故意將已依法逮捕之吳銘勝等七名賭博現行犯縱放，再憑藉
接辦該案件之機會，隱匿該所員警葉晏禎交予其職務上掌管之臨檢紀錄表，並湮滅關
係吳銘勝、許崇山及另六名不詳姓名成年男女涉嫌賭博案件之賭具，又將扣案之賭資
四萬一千元私擅發還給許崇山，而直接圖利許崇山」，是否意指被告意念中原欲犯之
罪為縱放依法逮捕之人罪，而為掩飾前開犯行，再憑藉其接辦該案之機會，隱匿其職
務上掌管之臨檢紀錄、湮滅關係吳銘勝、許崇山及另六名不詳姓名成年男女涉嫌賭博
案件之賭具及將扣案之賭資四萬一千元擅自發還給許崇山，而直接圖利許崇山，如是
，則被告前開行為間，是否有方法、結果行為與目的行為間之牽連關係存在，即不無
深入研求之餘地。再者被告隱匿之臨檢紀錄表，是否亦屬關係吳銘勝等人涉嫌賭博刑
事案件之證據﹖其湮滅之賭具及發還予許崇山之賭資，性質上可否認係其職務上所掌
管之物品﹖該賭資是否亦是關係吳銘勝等人涉嫌賭博刑事案件之證據﹖其擅自將之交
還許崇山，可否認係『隱匿」﹖又刑法第一百六十五條所謂湮滅、隱匿關係他人刑事
被告案件之證據，必以所湮滅、隱匿者非其本人犯罪之證據為要件，否則縱與其他共
同被告有關，亦難論以湮滅、隱匿刑事證據罪名。被告隱匿之臨檢紀錄表、湮滅之賭
具及發還之賭資，能否認係關係被告本人涉犯縱放依法逮捕之人罪之證據﹖被告將之
隱匿、湮滅，其目的是否在隱匿、湮滅其本人犯罪之證據﹖凡此，關係被告所為究應
論處何項罪名至鉅，原判決俱未認定，以致此部分事實不明，本院無從為法律上當否
之判斷。以上，或係上訴意旨所指摘，或為本院得依職權調查之事項，應認原判決有
撤銷發回更審之原因。又原判決不另為無罪諭知之公務員包庇賭博部分，基於審判不
可分之原則，應併予發回。
據上論結，應依刑事訴訟法第三百九十七條、第四百零一條，判決如主文。
中      華      民      國    八十九    年      八      月     十八     日
                              最高法院刑事第一庭
                                  審判長法官  施  文  仁
                                        法官  張  淳  淙
                                        法官  林  永  茂
                                        法官  蕭  仰  歸
                                        法官  花  滿  堂
      右正本證明與原本無異
                                              書  記  官
中      華      民      國    八十九    年      八      月    二十五    日


司法院資訊處製作；財團法人民間司法改革基金會備份。
